ACORDAO-COMPLETO-2563087

ACÓRDÃO 2537/2023 ATA 8/2023 - PRIMEIRA CÂMARA

VISTOS, relatados e discutidos estes autos de aposentadoria concedida pelo Tribunal de Justiça do Distrito Federal e dos Territórios,
ACORDAM os Ministros do Tribunal de Contas da União, reunidos em sessão da Primeira Câmara, diante das razões expostas pelo Relator, com fundamento no art. 71, inciso III, da Constituição Federal e nos arts. 1º, inciso V, 39, inciso II, e 45 da Lei 8.443/1992, em:
9.1. considerar ilegal o ato de aposentadoria da sra. Rosemary Esteves Ferreira, recusando seu registro;
9.2. dispensar o ressarcimento das quantias indevidamente recebidas, em boa-fé, pela interessada, consoante o Enunciado 106 da Súmula de Jurisprudência deste Tribunal;
9.3. determinar ao Tribunal de Justiça do Distrito Federal e dos Territórios que:
9.3.1. faça cessar, no prazo de 15 (quinze) dias, contado a partir da ciência desta deliberação, os pagamentos decorrentes do ato impugnado, sob pena de responsabilidade solidária da autoridade administrativa omissa, consoante disposto nos arts. 71, inciso IX, da Constituição Federal e 262 do Regimento Interno desta Corte;
9.3.2. dê ciência desta deliberação à interessada, alertando-a de que o efeito suspensivo proveniente da interposição de eventuais recursos, caso não providos, não a exime da devolução dos valores indevidamente percebidos após a notificação;
9.3.3. envie a esta Corte de Contas, no prazo de 30 (trinta) dias, por cópia, comprovante de que a sra. Rosemary Esteves Ferreira teve ciência desta deliberação;
9.4. esclarecer à unidade de origem, com supedâneo no art. 262, § 2º, do Regimento Interno, que a concessão considerada ilegal poderá prosperar mediante a emissão e o encaminhamento a este Tribunal de novo ato concessório, escoimado da irregularidade apontada nestes autos.

Atos de aposentadoria.

Primeira Câmara

Tribunal de Justiça do Distrito Federal e dos Territórios.

3. Interessada: Rosemary Esteves Ferreira (XXX.837.111-XX).

13.1. Ministros presentes: Walton Alencar Rodrigues (Presidente), Benjamin Zymler (Relator), Jorge Oliveira e Jhonatan de Jesus.
13.2. Ministro-Substituto presente: Augusto Sherman Cavalcanti.

BENJAMIN ZYMLER

Adoto como relatório, com os ajustes de forma pertinentes, a instrução elaborada no âmbito da Unidade de Auditoria Especializada em Pessoal (AudPessoal) , a qual contou com a anuência dos dirigentes da unidade técnica e da representante do Ministério Público nos autos:
"INTRODUÇÃO
Trata-se de ato de aposentadoria, submetido, para fins de registro, à apreciação do Tribunal de Contas da União (TCU) , de acordo com o art. 71, inciso III, da Constituição Federal. O ato foi cadastrado e disponibilizado ao TCU por intermédio do Sistema e-Pessoal, na forma dos arts. 2º e 4º da Instrução Normativa TCU 78/2018.
O ato deste processo pertence ao Tribunal de Justiça do Distrito Federal e dos Territórios.
EXAME TÉCNICO
Procedimentos aplicados
Os procedimentos para exame, apreciação e registro de atos de pessoal encontram-se estabelecidos na Instrução Normativa TCU 78/2018 e na Resolução TCU 206/2007. 
....................................................................................................................................................................
Exame das Constatações
Ato: 81523/2020 - Inicial - Interessado (a) : ROSEMARY ESTEVES FERREIRA
Parecer do Controle Interno: considerar o ato legal.
Constatações e análises: 
0. Rubrica '208180 - DIF.PROV QUINTOS-DECIMOS CJ-02 (MSG4325/95) (10/10) (Decisão judicial - Vantagem Pessoal) ' - R$ 2.124,68.
	Análise da Equipe Técnica: legal
Detectou-se no ato parcela remuneratória paga com base em decisão judicial. 
Ao analisar os proventos atuais (mês julho/2022) disponível para consulta deste Tribunal, constata-se que tal rubrica não integra os proventos, podendo o ato ser apreciado pela legalidade nesse ponto, com base no art. 260, § 4º, do Regimento Interno deste Tribunal.
0. Rubrica '206210 - PROVENTO OPCAO FC/CJ (Vantagem de caráter pessoal - Incorporação de opção de função) ' - R$ 2.232,38.
	Análise da Equipe Técnica: ilegal
É ilegal a concessão da vantagem de opção que trata o art. 2º da Lei 8.911/1994, visto que proporcionou acréscimo aos proventos de aposentadoria em relação a última remuneração da atividade, assim como em virtude de não haver incidência de contribuição previdenciária na atividade, resultando em descumprimento do disposto no art. 40, caput e § 2º, da Constituição Federal, com redação dada pela Emenda Constitucional 20/1998. 
Em consulta à base Sisac, detectou-se que este Tribunal já apreciou ato inicial, tendo considerado ilegal (nos autos do processo Processo 002.085/2020-8) por intermédio do Acórdão 7762/2020-TCU-Segunda Câmara. Naquela oportunidade o ato foi apreciado ilegal em virtude da concessão da vantagem de opção. 
O órgão encaminhou esse ato novamente com a vantagem de opção, haja vista que o Sindicado da categoria obteve, nos autos da Ação Ordinária 1035883-44.2019.4.01.3400, que tramita na Justiça Federal do Distrito Federal, decisão judicial que foi no seguinte sentido: 'julgo PROCEDENTE o pedido autoral, nos termos do art. 487, I, do CPC, para que se faça incidir o entendimento do TCU, proferido no Acórdão 2.076/2005, aplicado nos últimos 14 (quatorze) anos, no sentido de assegurar na aposentadoria a vantagem decorrente da opção, prevista no art. 2º da Lei nº 8.911/94, aos servidores substituídos da autora que, até a data de 18 de janeiro de 1995, tenham satisfeito os pressupostos temporais estabelecidos no art. 193 da Lei 8.112/90, ainda que sem os requisitos para aposentação em qualquer modalidade'. Em consequência disso, manteve o pagamento da vantagem de opção. 
Sabe-se que não cabe ao TCU discutir ou desconstituir decisões judiciais transitadas ou não em julgado. Não pode o TCU negar a força da decisão judicial, por discordar de seus fundamentos e, muito menos, determinar o descumprimento da sentença, ainda que flagrantemente ilegal, injusta e incorreta. 
Todavia, a existência de decisão judicial ou administrativa contrária ao entendimento do TCU não impede a apreciação do ato para fins de registro. Em apreciação de atos de pessoal, o TCU pode manifestar entendimento diferente do declarado por outras instâncias do Poder Judiciário ou da Administração Pública, inclusive mediante o julgamento pela ilegalidade dos atos de aposentadoria amparados por decisão judicial. 
O TCU exerce a sua jurisdição independentemente das demais instâncias. O Tribunal possui competências próprias e privativas, estatuídas pela Constituição Federal e pela sua Lei Orgânica, inexistindo vinculação entre o processo do TCU e outro versando sobre idêntica matéria no âmbito do Poder Judiciário ou da Administração Pública. 
Portanto, o TCU pode promover apreciação de mérito pela ilegalidade de ato de pessoal, em posição contrária ao decidido pelo Poder Judiciário. Todavia, respeitando a instância judicial, não serão propostas por esta Unidade Técnica determinações para a supressão da parcela incorporada com amparo em decisão judicial. 
Nesse caso, por se tratar de decisão não transitada em julgado, cabe determinação ao órgão de origem que acompanhe o desfecho da decisão judicial supracitada, devendo retirar a vantagem caso a União obtenha êxito no recurso ou ela seja modificada até o seu trânsito em julgado.
0. Rubrica '126550 - PROV.VANT.PES.NOM.IDEN.- FC05 (Vantagem de caráter pessoal - Incorporação de quintos/décimos de função) ' - R$ 2.060,65.
	Análise da Equipe Técnica: legal
A concessão da vantagem de quintos ou décimos está em consonância com a jurisprudência deste Tribunal e os critérios das Leis 8.911/1994 e 9.624/1998 (os períodos anteriores a 8/4/1998 são suficientes para a incorporação da vantagem de quintos) .
0. Rubrica '206580 - PROVENTO VPNI CJ-02 (Vantagem de caráter pessoal - Incorporação de quintos/décimos de função) ' - R$ 2.428,46.
	Análise da Equipe Técnica: legal
A concessão da vantagem de quintos ou décimos está em consonância com a jurisprudência deste Tribunal e os critérios das Leis 8.911/1994 e 9.624/1998 (os períodos anteriores a 8/4/1998 são suficientes para a incorporação da vantagem de quintos) .
O quadro resumo de ocorrências e, quando for o caso, o detalhamento da norma legal e da jurisprudência para a inconsistência acima elencada encontra-se no anexo II dessa instrução. 
Encaminhamento do ato: 
Considerar ILEGAL e recusar registro do ato de aposentadoria de ROSEMARY ESTEVES FERREIRA do quadro de pessoal do Tribunal de Justiça do Distrito Federal e dos Territórios, com base nos arts. 71, inciso III, da Constituição Federal, 1º, inciso V, e 39, inciso II, da Lei 8.443/1992 e 260, § 1º, do Regimento Interno.
....................................................................................................................................................................
CONCLUSÃO
A abrangência e a profundidade das verificações levadas a efeito fundamentam convicção de que o ato 81523/2020 pode ser apreciado pela ilegalidade, em razão das irregularidades apontadas no item Exame das Constatações desta instrução, que representam afronta à legislação e à jurisprudência de referência.
PROPOSTA DE ENCAMINHAMENTO
Ante o exposto, com fundamento nos arts. 71, inciso III, da Constituição Federal, 1º, inciso V, e 39, incisos I e II, da Lei 8.443/1992 e 260 do Regimento Interno do Tribunal de Contas da União, propõe-se: 
considerar ILEGAL e recusar registro do ato de aposentadoria de ROSEMARY ESTEVES FERREIRA do quadro de pessoal do Tribunal de Justiça do Distrito Federal e dos Territórios;
com fulcro no art. 262, caput, do Regimento Interno deste Tribunal, determinar ao Tribunal de Justiça do Distrito Federal e dos Territórios que: 
no prazo de trinta dias, contados da ciência da decisão, envie a este Tribunal documentos comprobatórios de que o (a) interessado (a) cujo ato foi impugnado está ciente do julgamento deste Tribunal;
dê ciência, no prazo de quinze dias, contados da notificação, do inteiro teor desta deliberação (a) o interessado (a) , alertando-o (a) de que o efeito suspensivo proveniente da interposição de eventuais recursos junto ao TCU não o (a) exime da devolução dos valores percebidos indevidamente, caso o recurso não seja provido;
na hipótese de desconstituição da decisão judicial que tem amparado o pagamento da rubrica judicial, faça cessar o seu pagamento, ora impugnado por esta Corte, sob pena de responsabilidade solidária da autoridade administrativa omissa, nos termos do art. 262 do Regimento Interno/TCU."
É o relatório.

não há.

Procuradora-Geral Cristina Machado da Costa e Silva.

APOSENTADORIA. INCLUSÃO CUMULATIVA, NOS PROVENTOS, DE "QUINTOS" E FUNÇÃO COMISSIONADA, EM DESACORDO COM A LEGISLAÇÃO DE REGÊNCIA. ILEGALIDADE. NEGATIVA DE REGISTRO. DETERMINAÇÕES.

APOSENTADORIA (APOS)

Unidade de Auditoria Especializada em Pessoal (AudPessoal).

Em exame, a aposentadoria da sra. Rosemary Esteves Ferreira, concedida pelo Tribunal de Justiça do Distrito Federal e dos Territórios (TJDFT) .
2.	Instruindo o feito, a Unidade de Auditoria Especializada em Pessoal (AudPessoal) propugna a negativa de registro do ato em face da inclusão, nos proventos, de rubrica alusiva à "opção" de que trata o art. 2º da Lei 8.911/1994, em desrespeito ao disposto no art. 40, caput e § 2º, da Constituição Federal. Deixa, todavia, de sugerir a exclusão imediata da parcela do benefício, por acreditar se tratar de vantagem protegida por decisão judicial ainda não transitada em julgado.
3.	O Ministério Público põe-se de acordo.
4.	Divirjo parcialmente dos pareceres.
5.	Segundo informam os autos, o Sindicato dos Trabalhadores do Poder Judiciário e do Ministério Público da União no Distrito Federal (Sindjus/DF) ingressou com ação ordinária (1035883-44.2019.4.01.3400) , perante a Seção Judiciária do Distrito Federal (SJ/DF) , objetivando assegurar "na aposentadoria a vantagem decorrente da opção, prevista no art. 2º da Lei nº 8.911/94, aos servidores que, até a data de 18 de janeiro de 1995, tenham satisfeito os pressupostos temporais estabelecidos no art. 193 da Lei 8.112/90, ainda que sem os requisitos para aposentação em qualquer modalidade". Segundo a entidade corporativa, tal seria o entendimento do TCU amplamente aplicado nos últimos 14 (quatorze) anos, expresso no Acórdão 2076/2005-TCU-Plenário.
6.	Na sentença de primeira instância, o pedido do autor foi julgado procedente, 
"para que se faça incidir o entendimento do TCU, proferido no Acórdão 2.076/2005, aplicado nos últimos 14 (quatorze) anos, no sentido de assegurar na aposentadoria a vantagem decorrente da opção, prevista no art. 2º da Lei nº 8.911/94, aos servidores substituídos da autora que, até a data de 18 de janeiro de 1995, tenham satisfeito os pressupostos temporais estabelecidos no art. 193 da Lei 8.112/90, ainda que sem os requisitos para aposentação em qualquer modalidade" (peça 3, p. 64; ênfase acrescentada) .
7.	Há recursos das partes, ainda pendentes de julgamento pela segunda instância.
8.	Como se vê, há, de fato, decisão judicial assegurando o pagamento, na inatividade, da vantagem "opção" aos substituídos do Sindjus/DF alcançados pelo entendimento esposado pelo TCU no Acórdão 2076/2005-TCU-Plenário.
9.	Ocorre que:
	i) a vantagem incluída nos proventos da sra. Rosemary Esteves Ferreira sob o título "206210-PROVENTO OPCAO FC/CJ", no valor de R$ 2.232,38, não se confunde com a opção prevista no art. 2º da Lei 8.911/1994 (assim expressamente citada no dispositivo da sentença) e tampouco com aquela referida no § 2º (in fine) do art. 193 da Lei 8.112/1990;
	ii) a hipótese de pagamento cumulativo, na inatividade, de "quintos" e funções gratificadas, as quais não preveem formas alternativas de retribuição, não integrou o pedido formulado em juízo pelo Sindjus/DF, adstrito que foi, literalmente, a assegurar "na aposentadoria a vantagem decorrente da opção, prevista no art. 2º da Lei nº 8.911/94"; e
	iii) semelhantemente, o Acórdão 2076/2005-TCU-Plenário, cuja observância foi expressamente determinada à União pela sentença proferida pelo juízo da 5ª Vara Federal, não cuidou da específica questão envolvendo o pagamento em cascata de "quintos" e da respectiva função comissionada, tomada por seu valor integral - antes, limitou-se a estabelecer, para os fins nela indicados, os requisitos temporais a serem preenchidos para a obtenção da vantagem "opção".
10.	Explico.
11.	A função comissionada FC-5, que supostamente daria ensejo ao pagamento da parcela "opção" à sra. Rosemary Esteves Ferreira, desde 2012, por força da Lei 12.774/2012, não mais confere aos seus exercentes a faculdade de optar entre os vencimentos de seu cargo efetivo e a remuneração da função, pressuposto essencial para a concessão da vantagem.
12.	De fato, a FC-5, a exemplo de todas as demais FC do Poder Judiciário (não confundir com os cargos em comissão, denominados CJ) voltou a ser retribuída como função gratificada, ou seja, mediante o simples acréscimo de seu valor à remuneração do cargo efetivo do servidor (art. 18, § 3º, da Lei 11.416/2006) , exatamente como se dava com as antigas GRG, antes da Lei 9.421/1996.
13.	A propósito, o pagamento cumulativo, na inatividade, de GRG e "quintos" fundados na Lei 8.911/1994 jamais foi admitido pelo TCU, por configurar ofensa direta ao art. 193, § 2º, da Lei 8.112/1990 (grifei) :
"Art. 193. O servidor que tiver exercido função de direção, chefia, assessoramento, assistência ou cargo em comissão, por período de 5 (cinco) anos consecutivos, ou 10 (dez) anos interpolados, poderá aposentar-se com a gratificação da função ou remuneração do cargo em comissão, de maior valor, desde que exercido por um período mínimo de 2 (dois) anos.
............................................................................................................................................
§ 2° A aplicação do disposto neste artigo exclui as vantagens previstas no art. 192, bem como a incorporação de que trata o art. 62, ressalvado o direito de opção."
14.	Ilustram o ponto, entre inúmeras outras ao longo do tempo, as seguintes deliberações: Decisão 32/1997-1ª Câmara, Decisão 72/2000-2ª Câmara, Decisão 47/2001-Plenário, Decisão 271/2001-1ª Câmara, Decisão 502/2002-2ª Câmara, Decisão 1.775/2003-2ª Câmara, Acórdão 458/2004-TCU-Primeira Câmara, Acórdão 167/2005-TCU-Segunda Câmara, 1.472/2006-1ª Câmara, 3.070/2007-1ª Câmara, Acórdão 1146/2008-TCU-Primeira Câmara, Acórdão 468/2014-TCU-Primeira Câmara.
15.	A súmula TCU 280, editada no ano de 2012, é outra evidência desse longevo e pacífico posicionamento (grifei) :
"É ilegal o ato de concessão que inclui no cálculo dos proventos a percepção cumulativa de quintos com a Gratificação de Atividade pelo Desempenho de Função - GADF decorrente de funções que não preveem opção pelo cargo efetivo, a exemplo da Função Gratificada - FG e da Gratificação de Representação de Gabinete - GRG."
16.	Ora, como dito, desde 2012, as FC do Poder Judiciário não mais preveem opção pelo cargo efetivo, o que torna absolutamente ilícita sua acumulação - pelo valor integral do encargo - com quintos. 
17.	Para que não fiquem dúvidas a respeito, transcrevo o art. 2º da Lei 8.911/1994, mencionado no dispositivo da sentença do juízo da 5ª Vara, e o art. 18 da Lei 11.416/2006, com as alterações promovidas pela Lei 12.774/2012 (ênfase acrescentada) :
Lei 8.911/1994
"Art. 2º É facultado ao servidor investido em cargo em comissão ou função de direção, chefia e assessoramento, previstos nesta Lei, optar pela remuneração correspondente ao vencimento de seu cargo efetivo, acrescido de cinqüenta e cinco por cento do vencimento fixado para o cargo em comissão, ou das funções de direção, chefia e assessoramento e da gratificação de atividade pelo desempenho de função, e mais a representação mensal.
Parágrafo único. O servidor investido em função gratificada (FG) ou de representação (GR) , ou assemelhadas, constantes do Anexo desta Lei, perceberá o valor do vencimento do cargo efetivo, acrescido da remuneração da função para a qual foi designado."
Lei 11.416/2016
"Art. 18. A retribuição pelo exercício de Cargo em Comissão e Função Comissionada é a constante dos Anexos III e IV desta Lei, respectivamente.
§ 1º O valor fixado no Anexo III desta Lei entrará em vigor a partir de 1º de dezembro de 2008, adotando-se, até essa data, as retribuições constantes do Anexo VI desta Lei.
§ 2º Ao servidor integrante das Carreiras de que trata esta Lei e ao cedido ao Poder Judiciário, investidos em Cargo em Comissão, é facultado optar pela remuneração de seu cargo efetivo ou emprego permanente, acrescida de 65% (sessenta e cinco por cento) dos valores fixados no Anexo III desta Lei.
I - (revogado) ; 
II - (revogado) .  
§ 3º O servidor integrante das Carreiras de que trata esta Lei e o cedido ao Poder Judiciário, investidos em Função Comissionada, perceberão a remuneração de seu cargo efetivo ou emprego permanente, acrescida dos valores constantes do Anexo VIII desta Lei."
18.	Note-se que a disposição objetiva das duas normas é virtualmente idêntica: não há "opção" (equivalente a 55% do cargo comissionado) para os ocupantes de FG no Poder Executivo e, da mesma forma, não há mais "opção" (equivalente, no caso, a 65% do cargo em comissão) para os ocupantes de FC no Poder Judiciário. Antes, em ambos os Poderes, a "opção", atualmente, é adstrita aos ocupantes de cargos em comissão.
19.	Portanto, independentemente de qualquer outra razão, à sra. Rosemary Esteves Ferreira não é dado perceber a "opção" simplesmente porque a atual estrutura remuneratória com a qual seus proventos detêm paridade não comporta o pagamento da vantagem pelo exercício de função gratificada. De passagem, creio não seja demasiado lembrar, no ponto, que a jurisprudência pátria rejeita consistentemente a ideia de direito adquirido à manutenção de determinado regime de composição de vencimentos ou proventos, mormente quando envolve - como no caso - o somatório de vantagens previstas em estruturas remuneratórias distintas (v.g. RE 384876, julgado em 24/8/2004, relator Min. Sepúlveda Pertence) .
20.	Em suma, por força da Lei 12.774/2012, não mais havendo a possibilidade de "opção" para os detentores de FC no âmbito do Poder Judiciário, não há como aplicar a tais servidores, na forma do dispositivo da sentença de primeira instância proferida na ação do Sindjus/DF, "o entendimento do TCU proferido no Acórdão 2.076/2005", uma vez que aquela deliberação cuidou exclusivamente da vantagem. Ademais, a alteração promovida pela Lei 12.774/2012 não foi sequer tangenciada na ação judicial, de modo que os efeitos da sentença não alcançam aqueles que, como a sra. Rosemary Esteves Ferreira, têm seu pretenso direito à "opção" vinculado a funções comissionadas (e não a cargos em comissão, como expressamente estabelecido na norma de regência) .
21.	Com efeito, ainda que, em tese, a situação da sra. Rosemary Esteves Ferreira se amoldasse aos contornos do Acórdão 2076/2005-TCU-Plenário, à época de sua prolação, aquela deliberação já não se prestaria a albergar o pagamento da FC-5 quando da aposentadoria da servidora, ocorrida em 2016, porquanto, com a edição da Lei 12.774/2012, foi alterado o regime jurídico de retribuição da vantagem, com a supressão da hipótese de "opção" para seus ocupantes.
22.	Afora isso, não é de somenos salientar que as Emendas Constitucionais 20/1998 e 41/2003, em vigor havia mais de uma década quando emitido o título de aposentadoria em análise, não se limitaram a fixar como teto do benefício previdenciário do servidor a remuneração de seu cargo efetivo. Mais que isso, elas conferiram ao regime de previdência do funcionalismo caráter contributivo e erigiram como balizas "critérios que preservem o equilíbrio financeiro e atuarial" do sistema, aspectos que seriam inexoravelmente malferidos caso se admitisse a inclusão nos proventos de parcelas isentas de contribuição de custeio (como ocorre há mais de duas décadas com as funções comissionadas e a "opção") e o pagamento de benefícios em valores superiores à remuneração percebida em atividade (como aquele conferido à sra. Rosemary Esteves Ferreira) :
Constituição Federal
"Art. 40. Aos servidores titulares de cargos efetivos da União, dos Estados, do Distrito Federal e dos Municípios, incluídas suas autarquias e fundações, é assegurado regime de previdência de caráter contributivo e solidário, mediante contribuição do respectivo ente público, dos servidores ativos e inativos e dos pensionistas, observados critérios que preservem o equilíbrio financeiro e atuarial e o disposto neste artigo. [Redação dada pela Emenda Constitucional 41]
............................................................................................................................................
§ 2º Os proventos de aposentadoria e as pensões, por ocasião de sua concessão, não poderão exceder a remuneração do respectivo servidor, no cargo efetivo em que se deu a aposentadoria ou que serviu de referência para a concessão da pensão. [Redação dada pela Emenda Constitucional 20]" (destaques acrescentados) .
23.	Ora, a inclusão da "opção" no benefício - parcela de caráter pro labore faciendo, sobre a qual não incide contribuição previdenciária, repito - eleva os proventos dos servidores a um patamar superior ao da remuneração a que fariam jus na atividade, pelo exercício de seu cargo efetivo, hipótese expressamente vedada pelo comando constitucional.
24.	No ponto, peço licença para consignar que também sobre isso a jurisprudência do TCU é longeva. Com efeito, ainda em 2008, esta Corte de Contas advertiu da seguinte forma um órgão do Poder Judiciário:
"no regime contributivo previdenciário constitucional é vedado ao servidor público carrear para os proventos da aposentadoria ou para a pensão por ele instituída parcela da remuneração sobre a qual não incidiu desconto previdenciário" (item 9.2.1 do Acórdão 1286/2008-TCU-Plenário) .
25.	Por fim, é de se ver que: 
	- o pagamento cumulativo, na inatividade, de "quintos" da FC-5 mais a própria retribuição da FC-5 (e não a parcela "opção", volto a insistir, como ocorre com os cargos em comissão) , para além de ofender a letra do art. 193, § 2º, da Lei 8.112/1990, configura evidente bis in idem, uma vez que ambas as vantagens decorrem do mesmo fato gerador, a saber, o exercício pretérito de função comissionada; e
	- o direito à "opção" na aposentadoria (isso para os ocupantes de cargos em comissão, bem entendido, o que, como visto, nem mesmo é o caso da sra. Rosemary Esteves Ferreira) foi derrogado ainda em 1995, muito antes, portanto, de a interessada implementar os requisitos para a inativação (o que só veio a ocorrer no ano de 2016) .
26.	Esses pontos, permito-me acrescentar, já foram apreciados e têm jurisprudência bem estabelecida no âmbito do Supremo Tribunal Federal, como se depreende da decisão proferida pelo Ministro Roberto Barroso no MS 33.508/DF, julgado em 19/3/2018 (grifos acrescidos) :
"11. Em relação ao mérito propriamente dito, em exame mais aprofundado do feito, entendo que a decisão liminar deve ser revista. Em uma cognição exauriente sobre o mérito, não vislumbrei o direito líquido e certo alegado pela impetrante, pressuposto necessário para a concessão da ordem. Com efeito, a impetrante não demonstrou de forma plena a existência do direito à percepção de sua aposentadoria nos termos apontados na petição inicial, assim como não demonstrou ato ilegal ou abusivo do Tribunal de Contas da União - TCU. Tal conclusão decorre, como se verá, da correta análise da questão principal do feito, que está na aplicação temporal do art. 193 da Lei nº 8.112/1990 ao caso concreto. 
12. A incorporação da gratificação do cargo em comissão ou função comissionada aos proventos dos servidores inativos era admitida pelo art. 193 da Lei nº 8.112/1990, nos seguintes termos: 
'Art. 193. O servidor que tiver exercido função de direção, chefia, assessoramento, assistência ou cargo em comissão, por período de 5 (cinco) anos consecutivos, ou 10 (dez) anos interpolados, poderá aposentar-se com a gratificação da função ou remuneração do cargo em comissão, de maior valor, desde que exercido por um período mínimo de 2 (dois) anos.
§ 1° Quando o exercício da função ou cargo em comissão de maior valor não corresponder ao período de 2 (dois) anos, será incorporada a gratificação ou remuneração da função ou cargo em comissão imediatamente inferior dentre os exercidos. 
§ 2° A aplicação do disposto neste artigo exclui as vantagens previstas no art. 192, bem como a incorporação de que trata o art. 62, ressalvado o direito de opção'. 
12. Assim, preenchidos os requisitos do caput, poderia o servidor exercer o direito de 'opção' (§ 2º) , escolhendo entre aposentar-se com a remuneração do cargo efetivo somada: (i) aos 'quintos' incorporados (art. 62) ; ou (ii) à gratificação do cargo em comissão ou função comissionada de maior valor. 
13. O dispositivo, entretanto, foi revogado pela Lei nº 9.527/1997, decorrente da MP nº 1.522/1996 e suas reedições. Mas a vantagem nele outorgada já havia sido extinta desde 19.01.1995 pela MP nº 831/1995, convertida na Lei nº 9.624/1998, que em seu art. 7º assim ressalvou: 
'Art. 7º. É assegurado o direito à vantagem de que trata o art. 193 da Lei nº 8.112, de 1990, aos servidores que, até 19 de janeiro de 1995, tenham completado todos os requisitos para obtenção de aposentadoria dentro das normas até então vigentes'. 
14. Aplicando-se as regras de direito intertemporal, o entendimento adequado é de que os requisitos exigidos pelo revogado art. 193, caput, da Lei nº 8.112/1990 devem estar presentes até a data de 18.01.1995, caso contrário, não há qualquer direito à 'opção' pelas vantagens previstas no referido dispositivo legal, pouco importando a data da implementação dos requisitos de aposentadoria ou a data da concessão desta. A lógica é muito simples: havendo revogação da norma jurídica, não há como se falar em produção de efeitos no tempo para atos praticados posteriormente. Esta é, inclusive, a posição reiterada deste Supremo Tribunal Federal (MS 25.697, Rel. Min. Cármen Lúcia; MS 25.638, Rel. Min. Ricardo Lewandowski; MS 27.746-ED, Rel. Min. Dias Toffoli) . Correta, portanto, a premissa firmada pelo Tribunal de Contas no sentido de que, independentemente do momento da concessão da aposentadoria, a vantagem 'opção' somente é devida para as funções exercidas até 18.01.1995, quando a MP nº 831 extinguiu a referida vantagem. 
15. Ressalto que as maiores discussões a respeito da aplicação do art. 193 da Lei nº 8.112/1990 ocorreram não a respeito de gratificações ou vantagens concedidas em momento posterior a sua revogação, senão a respeito de situações em que a implementação dos requisitos da aposentadoria ou a sua concessão teriam ocorrido posteriormente. De qualquer maneira, observando a evolução do entendimento do Tribunal de Contas sobre a possibilidade de incorporação da parcela denominada 'opção' em situações limítrofes (Acórdãos TCU n. 481/1997, 884/2001 e 2.076/2005) , o plenário deste Supremo Tribunal Federal, no julgamento do MS 26.196 (Rel. Min. Ayres Britto) , entendeu que 'o que regula os proventos da inatividade é a lei (e não sua interpretação) vigente ao tempo em que o servidor preencheu os requisitos para a respectiva aposentadoria', sendo inexistente direito adquirido com fundamento em antiga e superada interpretação da lei. [...]
19. Diante do exposto, com base no art. 205 do RI/STF, denego a segurança, revogando a liminar anteriormente concedida. Prejudicado o agravo da União. Custas pela impetrante. Sem honorários (Lei nº 12.016/2009, art. 25, e Súmula 512/STF) ."
27.	Patente, pois, a ilicitude da inclusão da "opção" - aliás, do pagamento cumulado de "quintos" e do valor integral da FC-5 - na concessão de interesse da sra. Rosemary Esteves Ferreira, devendo ser providenciada pela origem a imediata supressão da vantagem de seus proventos, mormente por não mais integrar a estrutura remuneratória com a qual seu benefício previdenciário detém paridade, circunstância, repito, não discutida nos autos da ação ordinária 1035883-44.2019.4.01.3400.
	Diante do exposto, voto no sentido de que este Colegiado adote a deliberação que ora submeto a sua apreciação.
TCU, Sala das Sessões Ministro Luciano Brandão Alves de Souza, em 4 de abril de 2023.
BENJAMIN ZYMLER 
Relator